台灣高等法院民事判決　九十一年度上易字第六六五號
　　上　訴　人　　丙○○
　　上　訴　人　　甲○○
　　　　　　　　　乙○○
　　　　　　　　　丁○○○
　　　　　　　　　戊○○
右當事人間請求返還房屋事件，兩造對於中華民國九十一年五月二十日臺灣士林地方
法院八十九年度訴字第一三八五號第一審判決各自提起上訴並為訴之追加，本院判決
如左：
    主      文
兩造之上訴及上訴人丙○○追加之訴均駁回。
第二審訴訟費用由兩造各自負擔。
    事實及理由
一、按當事人於第二審為訴之變更、追加，非經他造同意，不得為之，但擴張或減縮
    應受判決事項之聲明者，不在此限，民事訴訟法第四百四十六條第一項、第二百
    五十五條第一項第三款定有明文。本件上訴人即被上訴人丙○○（下稱丙○○）
    於原審就請求返還不當得部分，係聲明請求被上訴人即上訴人甲○○、乙○○、
    丁○○○及戊○○（下稱甲○○等四人）應連帶給付新台幣（下同）二十六萬四
    千四百元，及自民國（下同）九十一年四月一日起至遷讓房屋日止，按月連帶給
    付四千四百零六元；其於第二審程序中擴張為請求甲○○等四人應連帶給付四十
    九萬九千六百八十元，及自八十九年十月二十七日起至遷讓房屋日止，按月連帶
    給付八千三百二十八元，經核該擴張請求部分並未變更訴訟標的，僅係擴張應受
    判決事項之聲明，依上開規定，自應准許。
二、本件丙○○起訴主張：坐落台北市○○○路六十九巷十一之五號二樓房屋（下稱
    系爭房屋）原為葉讚生所有，葉讚生於七十二年二月十一日先將系爭房屋移轉登
    記於訴外人李朱阿招名下，七十三年十一月葉讚生與丙○○之父葉敏男訂立買賣
    契約，葉讚生遂指示李朱阿招將系爭房屋移轉登記於葉敏男指定之丙○○名下，
    葉敏男向葉讚生買受系爭房屋後，將系爭房屋借由葉讚生居住，成立使用借貸關
    係，約明借用期間至丙○○結婚為止。丙○○於八十二年三月十四日結婚，葉讚
    生即應將系爭房屋遷讓交還予丙○○。葉讚生於九十年一月二十五日死亡，甲○
    ○等四人為葉讚生之繼承人，自負有返還系爭房屋之義務。縱認葉讚生尚未依買
    賣關係將系爭房屋交付丙○○，則依買賣契約、利益第三人契約及繼承之法律關
    係，丙○○亦得請求甲○○等四人交付系爭房屋。又葉讚生及甲○○等四人無權
    占有系爭房屋，侵害丙○○之所有權，顯受有相當於租金之不當得利，丙○○亦
    得自起訴時回溯五年請求甲○○等四人給付相當於租金之損害金及不當得利，爰
    依民法第七百六十七條、第九百六十二條、第四百七十條、第三百四十八條、第
    二百六十九條及繼承之法律關係，請求判命甲○○等四人應連帶將系爭房屋遷讓
    交付丙○○；並依不當得利及繼承之法律關係請求判命甲○○等四人應連帶給付
    丙○○二十六萬四千四百元，及自九十一年四月一日起至遷讓房屋日止，按月連
    帶給付四千四百零六元，並陳明願供擔保請准予宣告假執行等語。原審為丙○○
    一部勝訴、一部敗訴之判決，判命甲○○等四人應將系爭房屋遷讓交付丙○○，
    並駁回丙○○其餘請求。丙○○就原判決駁回其不當得利請求部分提起上訴，並
    於本院擴張請求之金額，聲明：(一)原判決關於駁回請求甲○○等四人連帶給付二
    十六萬四千四百元本息部分廢棄。(二)右廢棄部分，甲○○等四人應連帶給付四十
    九萬九千六百八十元，及自八十九年十月二十七日起至遷讓房屋日止，按月連帶
    給付八千三百二十八元。其對甲○○等四人之上訴則聲明駁回上訴。
三、甲○○等四人則以：系爭房屋原為葉讚生所有，葉讚生為逃避債務，乃與李朱阿
    招及葉敏男為通謀虛偽之意思表示，先於七十一年七月三十一日將系爭房屋移轉
    登記為李朱阿招所有，嗣系爭房屋之抵押權人於七十三年九月間聲請拍賣抵押物
    ，葉讚生復與李朱阿招及葉敏男通謀，由葉敏男提出一百九十八萬元代償葉讚生
    之抵押債務，實際上並無買賣關係存在，而於七十三年十月二日由葉敏男與李朱
    阿招成立虛偽買賣契約，將系爭不動產移轉為丙○○名義所有，嗣葉讚生、李朱
    阿招及葉敏男並均因犯有使公務員登載不實罪而遭判刑確定。葉讚生乃訴請確認
    葉讚生與李朱阿招間、李朱阿招與丙○○間就系爭房屋之買賣關係不存在，並經
    判決確定。故葉讚生與李朱阿招間因虛偽買賣所發生之債權及物權行為，及李朱
    阿招與丙○○間之虛偽買賣所發生之債權及物權行為，均同屬無效，則系爭房屋
    仍歸葉讚生所有，而由甲○○等四人繼承取得。丙○○既非系爭房屋之所有權人
    ，自不得主張民法第七百六十七條之物上請求權。又縱認葉讚生與葉敏男間就系
    爭房屋有買賣關係存在，丙○○並非該買賣關係之當事人，自不得依該買賣契約
    有所請求，且該買賣關係縱然成立，亦已逾十五年，葉敏男或丙○○基於買賣關
    係所生之請求權，亦已罹於時效而消滅。又葉讚生與葉敏男間亦無使用借貸之約
    定，縱有使用借貸關係，雙方之法律關係亦未曾終止，故甲○○等四人仍有權使
    用系爭房屋等語，資為抗辯。原審為甲○○等四人一部勝訴、一部敗訴之判決，
    判命甲○○等四人應將系爭房屋遷讓交付予丙○○。甲○○等四人就其敗訴部分
    提起上訴，聲明：(一)原判決不利於甲○○等四人部分廢棄。(二)右廢棄部分，丙○
    ○在第一審之訴及假執行之聲請均駁回。對於丙○○之上訴則聲明上訴駁回。
四、查系爭房屋原為葉讚生所有，葉讚生為逃避債務，乃與訴外人李朱阿招基於通謀
    虛偽意思表示訂立買賣契約，並於七十二年二月十一日將系爭房屋移轉登記於李
    朱阿招名下，嗣系爭房屋之抵押權人於七十三年五月間聲請拍賣抵押物，於同年
    九月間，由葉敏男代償葉讚生之上開抵押債務合計一百九十八萬元後，於七十三
    年十一月十六日由李朱阿招將系爭房屋之所有權移轉登記予丙○○。嗣葉讚生於
    七十九年十一月七日將系爭房屋回復登記為其所有，丙○○乃提起回復所有權移
    轉登記之訴，經判決丙○○勝訴確定，系爭房屋之所有權復於八十二年二月十五
    日回復登記為丙○○所有；葉讚生於九十年一月二十五日死亡，甲○○等四人為
    葉讚生之繼承人等事實，為兩造所不爭執，並有建築改良物登記簿及戶籍謄本附
    卷可稽（見原審卷第四二至五四、九一至九四、九七至一００頁），堪信為真正
    。丙○○主張其為系爭房屋之所有權人，而甲○○等四人則辯稱系爭房屋為葉讚
    生所有，由彼等因繼承而取得所有權，是本件應審究者為(一)丙○○是否為系爭房
    屋之所有權人？(二)丙○○得否請求甲○○等四人遷讓系爭房屋？(三)甲○○等四人
    於遷讓系爭房屋前是否無權占有系爭房屋？茲分述如下：
  (一)丙○○主張葉敏男於七十三年九月間代償葉讚生就系爭房屋之抵押債務一百九十
    八萬元後，與葉讚生就系爭房屋訂立買賣契約，葉讚生遂指示李朱阿招將系爭房
    屋移轉登記於葉敏男指定之丙○○名下，丙○○因而取得系爭房屋之所有權等事
    實，為甲○○等四人所否認，並辯稱葉敏男僅是代償葉讚生之上開抵押債務，葉
    讚生與葉敏男間就系爭房屋並無買賣契約存在等語。惟查：
  １葉讚生為逃避債務，於七十二年二月十一日即已將系爭房屋移轉登記於李朱阿招
    名下，而葉讚生之抵押權人於七十三年五月間始聲請查封系爭房屋，此有上開建
    築改良物登記簿在卷為憑（見原審卷第四五頁），則葉讚生之普通債權人自無從
    對李朱阿招名義所有之系爭房屋聲明參與分配，是甲○○等四人主張系爭房屋移
    轉登記於丙○○名義所有，係為規避葉讚生之普通債權人就系爭房屋聲明參與分
    配云云，並不足採。
  ２葉讚生為避免系爭房屋被拍賣，於法院拍賣前夕，商得葉敏男之同意，由葉敏男
    代為清償一百九十八萬元之抵押債務等情，為兩造所不爭執。而丙○○於另案與
    葉讚生間請求確認買賣關係不存在等事件審理中主張葉讚生於葉敏男代償上開抵
    押債務之前，已積欠葉敏男三百十一萬九千元之事實，並提出葉讚生對其真正不
    爭執之本票三紙及支票十八紙影本為證（見本院八十五年度上更(一)字第三五一號
    卷第五一至五七頁、七一頁），而葉讚生亦不否認有積欠葉敏男債務之事實（見
    臺灣板橋地方法院八十二年訴字第一０二五號卷第八九頁），則衡諸常情，倘兩
    造未就系爭房屋之買賣達成合意，葉敏男於前債未清，且葉讚生顯無償債能力之
    情形下，焉有願再為葉讚生代償高達一百九十八萬元抵押債務之理？又葉敏男於
    上開請求確認買賣關係不存在等事件審理中證稱：「是他（葉讚生）在房子拍賣
    前一直叫我去買房子，不然他沒地方住，所以我們談好價錢向他買子，要登記給
    丙○○。．．我們是拍賣前二、三週就談了，一直到拍賣前一天才確定．．」，
    「我和他（葉讚生）講好買賣的價金就是房子拍賣所要付掉的債務，我說我拿錢
    出來房子就要登記給我兒子．．」等語（見本院八十七年度上更(二)字第四六七號
    卷第九三至九五頁），參以葉讚生與葉敏男事後之通話紀錄，葉讚生陳稱：「我
    說讓你設定，你不要，你說要整碗端」等語（見臺灣板橋地方法院八十二年訴字
    第一０二五號卷外放證物袋），足徵葉敏男係基於買受系爭房屋之意思而代償葉
    讚生之上開抵押債務。又查，葉讚生為逃避債務而與李朱阿招就系爭房屋通謀訂
    立虛偽買賣契約，並為所有權移轉登記之事實，為兩造所不爭執，則葉讚生本得
    請求李朱阿招將系爭房屋回復登記為其所有，而葉讚生於上開請求確認買賣關係
    不存在等事件審理中陳稱：「．．當時房地本來在李朱阿招名下，她願意把房地
    還我，所以我要李朱阿招把房地所有權過給丙○○」等語（見本院八十七年度上
    更(二)字第四六七號卷第九二頁），由此可證葉讚生亦同意將系爭房屋出售予葉敏
    男，並指示李朱阿招將系爭房屋之所有權直接移轉為葉敏男指定之丙○○所有。
    是丙○○主張葉敏男與葉讚生就系爭房屋訂立買賣契約，其據以取得系爭房屋之
    所有權等情，堪予採信。
  (二)丙○○主張葉敏男向葉讚生買受系爭房屋後，將系爭房屋借由葉讚生居住，成立
    使用借貸關係，並約明借用期間至丙○○結婚為止等情，為甲○○等四人所否認
    。查葉敏男固於原審到庭證稱：「沒有事實上的交付，但有與葉讚生約定由他使
    用，至丙○○結婚時再還」等語（見原審卷(二)第四三頁），惟葉敏男於上開請求
    確認買賣關係不存在等事件審理中證稱因葉讚生惟恐系爭房屋遭拍賣致無法繼續
    居住，始要求葉敏男買受系爭房屋等語，已如上述，參以系爭房屋雖於七十三年
    十一月十六日即已移轉登記予丙○○，然葉讚生仍繼續使用系爭房屋等情，應認
    葉敏男雖向葉讚生買受系爭房屋，並指定登記為丙○○所有，惟因丙○○尚未成
    家，無使用系爭房屋之急迫需要，而為暫時解決葉讚生之居住問題，乃與葉讚生
    合意由葉讚生繼續居住使用系爭房屋，迄至丙○○結婚時始行交付，尚非逕以占
    有改定之方式交付系爭房屋，同時另行成立使用借貸關係，是丙○○此部分之主
    張尚不足採。從而，丙○○主張基於使用借貸關係請求甲○○等四人返還系爭房
    屋，尚屬無據。又查丙○○於八十二年三月十四日結婚之事實，為兩造所不爭執
    ，並有戶籍謄本附卷為憑（見原審卷(二)第一一八頁），則依上開買賣契約之約定
    ，葉讚生固自八十二年三月十四日起負有交付買賣標的物即系爭房屋之義務，然
    葉讚生於履行此交付義務之前，其占有使用系爭房屋尚非無權占有，是丙○○基
    於民法第七百六十七條及第九百六十二條之規定，主張葉讚生及其繼承人無權占
    有系爭房屋，而請求甲○○等四人返還系爭房屋，亦屬無理由。又按「以契約訂
    定向第三人為給付者，要約人得請求債務人向第三人為給付，其第三人對於債務
    人，亦有直接請求給付之權」，民法第二百六十九條第一項定有明文。查葉敏男
    與葉讚生就系爭房屋成立買賣契約，約定移轉登記為丙○○所有，並於丙○○結
    婚時交付房屋等情，已如上述，則依該約定，此買賣契約應向丙○○為給付，是
    依上開規定，丙○○自得於結婚後直接請求葉讚生交付系爭房屋，而葉讚生迄至
    九十年一月二十五日死亡時止尚未履行上開交付義務，甲○○等四人為葉讚生之
    繼承人，是丙○○基於買賣契約、利益第三人約定及繼承之法律關係，請求甲○
    ○等四人交付系爭房屋，於法有據，應予准許。又查上開買賣契約雖係於七十三
    年間成立，然兩造約定交屋之時點為丙○○結婚時，是就此買賣標的物交付請求
    權之時效，應自丙○○結婚時即八十二年三月十四日起算，而丙○○於八十九年
    十月二十七日提起本件訴訟，尚未逾十五年，是甲○○等四人辯稱丙○○基於買
    賣契約之請求權已罹於時效而消滅等語，即非可採。
  (三)丙○○另主張葉讚生自八十二年三月十四日起即負有返還系爭房屋之義務，其未
    依約履行，自屬無權占有系爭房屋，丙○○自得本於不當得利及繼承之法律關係
    ，請求甲○○等四人連帶給付自起訴時回溯五年開始計算相當於租金之不當得利
    。惟查系爭房屋於交付予丙○○之前，葉讚生及其繼承人占有使用系爭房屋，尚
    不構成無權占有，已如上述，則丙○○以葉讚生及其繼承人無權占有系爭房屋為
    由，而請求甲○○等四人連帶返還不當得利，自屬無據，不應准許。
五、綜上所述，丙○○請求甲○○等四人遷讓交付系爭房屋，為有理由，原審就此部
    分為丙○○勝訴之判決，並無不合，甲○○等四人指摘原判決此部分為不當，求
    予廢棄改判，為無理由，不應准許。至於丙○○請求甲○○等四人返還不當得利
    部分，於法不合，不應准許，原審就此部分為丙○○敗訴之判決，亦無不合，丙
    ○○指摘原判決此部分為不當，請求將原判決此部分廢棄改判，並於本院為擴張
    請求，均為無理由，亦不應准許。
六、丙○○聲請訊問證人葉敏男以證明葉讚生確已依買賣契約將系爭房屋交付丙○○
    之事實，經查葉敏男就此事實業於原審到庭作證，核無重複訊問之必要，受不予
    傳訊，併此敘明。
七、據上論結，本件兩造之上訴及丙○○追加之訴均為無理由，爰依民事訴訟法第四
    百四十九條第一項、第七十八條，判決如主文。
中　　　華　　　民　　　國　　九十一　　年　　 十二　　 月　　 十七　 　日
                                民事第十四庭
                            　　　　審判長法  官  張  劍  男
                            　　　　　　　法  官  蔡  芳  齡
                            　　　　　　　法  官  彭  昭  芬
右正本係照原本作成。
不得上訴。
中　　　華　　　民　　　國　　九十一　　年　　 十二　　 月　　 十七　 　日
  　　　　　　　　　　　　　　　　　　　　書記官  丁  華  平
